臺灣高雄地方法院民事判決　九十年度重國字第一一號
　　原　　　告　丙○○
　　　　　　　　乙○○○
　　原　　　告　丁○○
　　　　　　　　戊○○
　　兼右二人　　甲○○
　　法定代理人　戴嘉南
右當事人間請求國家賠償事件，本院判決如左：
    主      文
被告應各給付原告丙○○、乙○○○、丁○○、戊○○、甲○○新台幣貳佰萬元、貳
佰萬元、參佰參拾萬零貳佰玖拾肆元、參佰參拾肆萬玖仟參佰壹拾貳元、肆佰捌拾參
萬伍仟貳佰陸拾柒元及原告丙○○、乙○○○均自民國九十年十一月十五日起、原告
丁○○、戊○○、甲○○均自民國九十年十二月二十九日起至清償日止各按年息百分
之五計算之利息。
原告其餘之訴駁回。
訴訟費用由被告負擔十分之六，餘由原告負擔。
本判決關於原告勝訴部分於原告丙○○、乙○○○、丁○○、戊○○、甲○○分別以
新台幣陸拾萬元、陸拾萬元、壹佰萬元、壹佰萬元、壹佰伍拾萬元供擔保後得假執行
。但被告如於假執行程序實施前各以新台幣貳佰萬元、貳佰萬元、參佰參拾萬零貳佰
玖拾肆元、參佰參拾肆萬玖仟參佰壹拾貳元、肆佰捌拾參萬伍仟貳佰陸拾柒元為原告
丙○○、乙○○○、丁○○、戊○○、甲○○供擔保後免為假執行。
原告其餘假執行之聲請駁回。
    事      實
甲、原告方面：
  一、聲明：求為判決
    (1)、被告應給付原告丙○○、乙○○○、丁○○、戊○○、甲○○各新台幣﹙下
        同﹚三百五十六萬一千零五十三元、四百十萬六千七百二十九元、四百零二
        萬一千七百十三元、三百九十五萬八千二百三十八元、一千零三十二萬二千
        五百九十元及均自起訴狀繕本送達之翌日即民國九十年十一月十五日（原告
        丙○○、乙○○○部分）、九十年十二月二十九日（原告丁○○、戊○○、
        甲○○部分）起至清償日止，按年息百分之五計算之利息。
    (2)、願供擔保請准為假執行之宣告。
  二、陳述：
    (1)、緣被告於八十四年二、三月間將其「數研所教室空調設備按裝工程」發包予
        訴外人大全電機有限公司（下稱大全公司）承作，而訴外人大全公司乃將該
        工程之分離式冷氣機安裝工程轉包予訴外人陳隆欽施作，而訴外人陳隆欽於
        施作時因需自三樓銜接五樓延伸至該樓層之總電源線，其本應注意導電線及
        接地線應正確銜接於三樓之開關盤以避免設置於五樓頂之空調室外機外殼形
        成帶電狀態，且於五樓頂設置空調室外機時，亦應注意依屋內線路安裝規則
        第二十九條規定施作良好接地系統，使其形成零電位狀態以避免對於在五樓
        頂活動之人員造成觸電之危險，而其施工當時並無不能注意之情事，竟疏未
        注意而將該校理學大樓樓頂下接之黑色帶電線誤認係未帶電之綠色接地線而
        將之接於三樓數研所教室內之分離式冷氣機開關盤金屬底盤上，再由該處將
        帶電之黑色線上接至該理學大樓頂樓之分離式冷氣機室外機外殼，因而使該
        空調室外機形成帶電狀態，且該冷氣室外機亦因未確實作好良好接地，致使
        該室外機外殼之電壓高達二百一十伏特左右。嗣訴外人吳清震於八十九年三
        月十三日因轉包訴外人毅城營造有限公司（下稱毅城公司）向被告所承包之
        「和平校區理學大樓屋頂整修工程」之增設電線槽及更換水管部分工程而在
        上開分離式冷氣機室外機外殼旁裝設導電線槽，值於同年月二十五日上午九
        時四十分許，任被告物理系副教授之伊等之子、父、夫即被害人張玉衡在手
        抱原告丁○○前往該校理學大樓頂樓巡視工人更換電線路工作時，因身體碰
        觸該分離式冷氣機室外機外殼，且其腳部觸及導線槽金屬外殼而形成電源迴
        路，致二百一十伏特左右之電壓產生四十二點二毫安培左右之電流通過被害
        人張玉衡體內，造成其臉部及膝蓋等處灼傷、擦傷並因觸電心跳停止，而原
        告丁○○則受有電擊傷併頭皮及右手掌部分全層皮膚、軟組織缺損、心律不
        整等傷害，後被害人張玉衡經送醫急救仍不治死亡，而被告係該校數研所教
        室空調設備按裝工程及和平校區理學大樓屋頂整修工程等公有公共設施之定
        作人，其就承攬人之工程施作，自應盡適當指示及監督之責，且於完工時更
        應就前開工程之施作是否合乎安全標準切實驗收，惟被告未善盡其指示及監
        督義務在先，並草率驗收於後，致上開冷氣機室外機外殼及導線槽於設置時
        起即存有高壓電流，且其亦未為適當之警告或防護措施，致被害人張玉衡在
        無任何警告下即因身體不慎碰觸上開分離式冷氣機室外機外殼及導線槽外殼
        而遭高壓電流通過體內致死，被告對上開公共設施之設置及管理顯有欠缺，
        其自應對被害人張玉衡之死亡負賠償責任，而伊等於被害人張玉衡死亡後業
        已與被告針對本件損害賠償事件協議多次，惟被告卻以其設置或管理並無缺
        失為由拒絕賠償，為此乃依國家賠償法第十一條或民法第一百八十四條之規
        定，請求判令被告應給付原告丙○○三百五十六萬一千零五十三元（扶養費
        五十六萬一千零五十三元、精神慰撫金三百萬元）、乙○○○四百十四萬六
        千七百二十九元（扶養費一百十四萬六千七百二十九元、精神慰撫金三百萬
        元）、丁○○四百零二萬一千七百十三元（扶養費一百八十八萬四千六百六
        十三元、精神慰撫金二百萬元）、戊○○三百九十五萬八千二百三十八元（
        扶養費一百九十五萬八千二百三十八元、精神慰撫金二百萬元）、甲○○一
        千零三十二萬二千五百九十元（殯葬費八十一萬七千六百五十元、丁○○醫
        療費十三萬七千零五十元、扶養費四百五十萬四千九百四十元、精神慰撫金
        五百萬元）及其遲延利息。
    (2)、對被告答辯之陳述：
        造成被害人張玉衡死亡之帶電分離式冷氣機係被告在八十四年二、三月間所
        發包之「數研所教室空調設備按裝工程」之一部分，而該工程早於同年三月
        廿八日完工驗收，至於被告在八十九年間發包予訴外人毅城公司之「和平校
        區理學大樓屋頂整修工程」，僅指屋頂漏水之整修及更換給水管線工程而已
        ，其並未包含空調設備之安裝，易言之，前開空調按裝工程既於八十四年間
        即已經被告完工驗收，縱其事後另行發包屋頂之整修工程，惟該屋頂整修工
        程與空調設備按裝工程係屬無關連之不同工程，此已完工驗收之空調設備工
        程既未因嗣後之屋頂整修工程而封閉不為使用，其既未失原先之共用性而屬
        原來之設施，被告對此未為必要之防護措施致該供使用部份欠缺通常具備之
        安全性，其自仍屬國家賠償法第三條第一項規定之公有公共設施殆屬無疑，
        況該條規定之「設置有欠缺」者，係指公共設施建設之初即存有瑕疵而言，
        如設計不良、偷工減料，監工單位猶予以通過驗收而供公用者，另「管理有
        欠缺」者，則指公共設施建造後未善為保管或怠為修護而致該物發生瑕疵，
        使利用該設施之人產生一定風險而言，是被告於訴外人陳隆欽施工時未善盡
        指示及監督之責在先，復於八十四年驗收時未注意其所施作之冷氣室外機因
        施作錯誤而成帶電狀態根本不合乎安全使用標準，被告草率驗收，違反其應
        盡之注意義務，致被害人張玉衡因碰觸本不應帶電之空調室外機外殼而死亡
        ，被告於此顯有過失至為明灼，且被告本負有保護其學校師生安全並提供合
        乎安全之設施供學校師生使用之義務，其未善盡其定作人之監督及驗收之責
        ，堪認其亦違反保護他人之法律，依民法第一八四條第一項及第二項之規定
        ，其自應負損害賠償責任，退萬步言之，縱如被告所辯前開冷氣空調工程乃
        屬未驗收之公共設施而不符合國家賠償法第三條之要件，惟前開設施早自八
        十四年始即開放供公眾使用至今，其於外部上已有實際供公眾使用之事實，
        自屬國家賠償法第三條第一項之公共設施無疑，至於驗收乃係行政機關內部
        預算與會計程序，另屬內部行政之範疇而非國賠法之問題，被告所辯顯無理
        由。
  三、證據：提出本院八十九年度訴字第一六五七號刑事判決、台灣高等法院高雄分
            院九十年度上訴字第三四八號刑事判決、國家賠償請求書、被告九十高
            師大總字第六四六七號函暨附家屬請求國家賠償第一次協議紀錄、戶籍
            謄本、免用統一發票收據、高盛褔禮儀公司估價單、高雄醫學大學附設
            中和紀念醫院住院醫療費用收據聯、被告營繕工程驗收紀錄、被告工程
            合約書、高雄師大理學大樓頂樓電殛致死案相關電力配置量測報告、勘
            驗筆錄、訊問筆錄、工程標單、學歷證明、薪資明細表、國立科學工藝
            博物館通知書及專業人員聘約、教育部台九一社三字第九一○一一六五
            二號函、萬佛寺感謝狀等件為證。
乙、被告方面：
  一、聲明：求為判決
    (1)、駁回原告之訴及假執行之聲請。
    (2)、如受不利之判決，願供擔保免為假執行之宣告。
  二、陳述：
      按國家賠償法第三條第一項所稱之「公有公共設施」者，係指已設置完成並開
      始供公眾公務使用者始足當之，其僅在施工建造中，尚未驗收完成以供公眾或
      公務使用之目的者，不得謂為設施，即無適用該條之餘地。查伊發包予訴外人
      毅城公司之「和平校區理學大樓屋頂整修工程」原定於八十九年三月二十七日
      辦理完工驗收，惟被害人張玉衡乃在此承攬工程設施交付之前即於同年月二十
      五日誤闖尚末交付之工程設施現場致觸電身亡，此工程既未驗收完成，自非所
      謂之公共設施而無國家賠償法第三條之適用，訴外人陳隆欽雖因於八十四年三
      、四月間承包伊「數理所教室空調設備按裝工程」之施工不當而遭判刑，且訴
      外人毅城公司亦因提前撤除本次施工現場之警告標幟致死者誤闖而應負疏失之
      責，惟原告充其量僅能向該二人請求賠償，原告向伊請求上開金額之賠償自為
      無據。
丙、本院依職權查詢原告財產歸戶資料。
    理      由
一、本件原告主張訴外人陳隆欽於八十四年間施作其所次承攬之被告「數研所教室空
    調設備按裝工程」中之分離式冷氣機安裝工程時，因未注意導電線及接地線應正
    確銜接於三樓之開關盤，且於五樓頂設置空調室外機時應依規定施作良好接地系
    統，其竟將該校理學大樓樓頂下接之黑色帶電線誤認係未帶電之綠色接地線而將
    之接於三樓數研所教室內之分離式冷氣機開關盤金屬底盤上，再由該處將帶電之
    黑色線上接至該理學大樓頂樓之分離式冷氣機室外機外殼，因而使該空調室外機
    形成帶電狀態，且該冷氣室外機亦因未確實作好良好接地，致使該室外機外殼之
    電壓高達二百一十伏特左右，嗣訴外人吳清震於八十九年三月間承作被告所發包
    之「和平校區理學大樓屋頂整修工程」之增設電線槽及更換水管部分工程而在上
    開分離式冷氣機室外機外殼旁裝設導電線槽後，時任被告物理系副教授之被害人
    張玉衡於同年月二十五日上午在手抱原告丁○○前往該校理學大樓頂樓巡視工人
    更換電線路工作時，因身體碰觸該分離式冷氣機室外機外殼，且其腳部觸及導線
    槽金屬外殼而形成電源迴路，致二百一十伏特左右之電壓產生四十二點二毫安培
    左右之電流通過被害人張玉衡體內，造成其臉部及膝蓋等處灼傷、擦傷並因觸電
    心跳停止，原告丁○○則受有電擊傷併頭皮及右手掌部分全層皮膚、軟組織缺損
    、心律不整等傷害，後被害人張玉衡經送醫急救仍不治死亡，而被告係該校數研
    所教室空調設備按裝工程及和平校區理學大樓屋頂整修工程等公有公共設施之定
    作人，其未善盡指示及監督義務在先，並草率驗收於後，致上開冷氣機室外機外
    殼及導線槽自設置時起即存有高壓電流，且其對此亦未為適當之警告或防護措施
    ，致被害人張玉衡在無任何警告下即遭高壓電流通過體內致死，被告對上開公共
    設施之設置及管理顯有欠缺，其自應對被害人張玉衡之死亡負賠償責任，而伊等
    於被害人張玉衡死亡後業已與被告針對本件損害賠償事件協議多次，惟被告卻以
    其設置或管理並無缺失為由拒絕賠償，為此乃依國家賠償法第十一條或民法第一
    百八十四條之規定，請求判令被告應給付原告丙○○、乙○○○、丁○○、戊○○、甲○○各如聲明所示之金額及其遲延利息等語，被告則以伊所發包之「和平
    校區理學大樓屋頂整修工程」原係定於八十九年三月二十七日始辦理完工驗收，
    而被害人張玉衡係在此承攬工程設施交付之前即於同年月二十五日因誤闖尚未交
    付之工程設施現場致觸電身亡，其所進入之該工程既未驗收完成，自非國家賠償
    法第三條第一項所稱之「公有公共設施」，原告自不得依據該條規定請求國家賠
    償，且訴外人陳隆欽雖因於八十四年三、四月間承包伊之「數理所教室空調設備
    按裝工程」而因施工不當遭致判刑，且訴外人毅城公司亦因提前撤除本次施工現
    場之警告標幟致死者誤闖而應負疏失之責，惟原告充其量僅能向該二人請求賠償
    ，其向伊請求上開金額之賠償自為無據等語置辯。
二、本件原告主張被告於八十四年二、三月間將其「數研所教室空調設備按裝工程」
    發包予訴外人大全公司承作，而訴外人大全公司乃將該工程之分離式冷氣機安裝
    工程轉包予訴外人陳隆欽施作，而訴外人陳隆欽於施作上項工程時因需自三樓銜
    接五樓延伸至該樓層之總電源線，其竟疏未注意而將該樓樓頂下接之黑色帶電線
    誤認係未帶電之綠色接地線而將之接於三樓教室內之分離式冷氣機開關盤金屬底
    盤上，再由該處將帶電之黑色線上接至該樓頂樓之分離式冷氣機室外機外殼而使
    該空調室外機形成帶電狀態，且其亦未依「屋內線路安裝規則」第二十九條規定
    於該冷氣室外機作好良好接地系統，致使該室外機外殼竟帶高達二百一十伏特左
    右之電壓，嗣被告再於八十九年三月間將其「和平校區理學大樓屋頂整修工程」
    發包予訴外人毅城公司承作，訴外人毅城公司則將其中之增設電線槽及更換水管
    部分工程轉包予訴外人吳清震施作，其乃於上開分離式冷氣機室外機外殼旁裝設
    導電線槽，值於同年月二十五日上午，時任被告物理系副教授之被害人張玉衡在
    手抱原告丁○○前往該樓頂樓巡視工人更換電線路工作時，因身體碰觸該分離式
    冷氣機室外機外殼，且其腳部觸及導線槽金屬外殼而形成電源迴路，致二百一十
    伏特左右之電壓產生四十二點二毫安培左右之電流通過被害人張玉衡體內，造成
    其臉部及膝蓋等處灼傷、擦傷並因觸電心跳停止，原告丁○○則受有電擊傷併頭
    皮及右手掌部分全層皮膚、軟組織缺損、心律不整等傷害，後被害人張玉衡經送
    醫急救仍不治死亡，原告於其死後業已與被告針對本件損害賠償事件協議多次，
    惟被告乃以其設置或管理並無缺失為由拒絕賠償等情，此有其所提本院八十九年
    度訴字第一六五七號刑事判決、台灣高等法院高雄分院九十年度上訴字第三四八
    號刑事判決、國家賠償請求書、被告九十高師大總字第六四六七號函暨附家屬請
    求國家賠償第一次協議紀錄、戶籍謄本等件在卷可稽，被告於此亦不爭執而堪信
    原告此部分之主張為真實，惟其則另以前揭情詞置辯。經查，被告所發包包含致
    被害人張玉衡死亡之分離式冷氣機在內之「數研所教室空調設備按裝工程」，乃
    經被告於八十四三月二十八日以按裝位置、廠牌、規格、型號均與合約相符，且
    配電、配管均依合約施工而予驗收合格，而被告於八十九年三月所發包之「和平
    校區理學大樓屋頂整修工程」，其項目乃為原有油毛毯及煤渣混凝土清除運棄、
    女兒牆壓腳磚及水泥粉刷層打除及運棄、2000PSI PS整體粉光5cm厚、防水層3mm
    PU＋不織布、鋪磨石子地磚30*30*2cm、女兒牆壓腳磚、1:3水泥砂漿粉光、原有
    砌磚管架及管線墊高修復、原先排水管打通裝高腰落水頭、屋頂裂縫以環氧樹脂
    填補等項等情，此有被告營繕工程驗收紀錄、工程合約書、工程標單等件在卷可
    憑，另訴外人陳隆欽所負責施作之被告「數研所教室空調設備按裝工程」中之分
    離式冷氣機安裝工程，其因有上開按裝不當情形致被害人張玉衡及原告丁○○觸
    電死亡或受傷，其行為乃經本院及台灣高等法院高雄分院認定有業務過失致人於
    死情事而對之處以有期徒刑六月嗣經確定乙節，亦經本院調閱本院八十九年度訴
    字第一六五七號刑事卷宗查明無訛，並有高雄師大理學大樓頂樓電殛致死案相關
    電力配置量測報告、勘驗筆錄、訊問筆錄等件附卷足憑，是被告於該校數研所樓
    頂所按裝之分離式冷氣機室外機既經其於八十四年間即已以施作合格而予驗收完
    成使用，此之設備自已為被告設置及管理之公共設施無疑，惟上開冷氣室外機於
    設置時即已因配電不當致使該機外殼帶有高達二百一十伏特左右之電壓，且被告
    於驗收時竟未發覺而仍以其配電、配管均依約施工即予驗收合格，其於此之設置
    自顯有欠缺，而被告於八十九年間固再發包「和平校區理學大樓屋頂整修工程」
    予他人施作，且於系爭電殛事件發生前亦未完工驗收，惟此工程僅及於該樓屋頂
    漏水之整修及更換給水管線等而已，並未包含先前業已驗收使用之空調設備等之
    更新或安裝，此之整修工程與先前所為之空調設備按裝工程即屬無涉，是其驗收
    與否與系爭電殛事件之發生自無關連，且與其已設置而已為公有公共設施之上開
    冷氣室外機之自始帶電之欠缺更無干係，被告所辯其發包之「和平校區理學大樓
    屋頂整修工程」尚未辦理完工驗收，此未交付之工程設施尚非公有公共設施而無
    須負責云云自為無據，是被告所設置之上開冷氣室外機既因配電錯誤而致外殼形
    成帶電狀態，其顯不具通常應有之狀態而已對於在五樓頂活動之人員造成觸電之
    危險，此設置機關之被告對之縱無過失，惟此設置之欠缺既已因而致被害人張玉
    衡及原告丁○○觸電死亡或受傷，則被告就此自應負賠償之責任，從而本件原告
    主張被告應依國家賠償法第三條第一項規定負損害賠償責任，依法自屬有據。
三、按不法侵害他人致死者，對於支出殯葬費之人，亦應負損害賠償之責任，被害人
    對於第三人負有法定扶養義務者，加害人對於該第三人亦應負賠償責任，而不法
    侵害他人之身體或健康者，對於被害人因此喪失或減少勞動能力或增加生活上之
    需要時，應負損害賠償責任，另不法侵害他人致死者，被害人之父、母、子、女
    及配偶，雖非財產上損害亦得請求賠償相當之金額，修正前民法第一百九十二條
    、第一百九十三條第一項及第一百九十四條分別定有明文。今本件被告既因上開
    冷氣室外機之設置有欠缺而致被害人張玉衡及原告丁○○觸電死亡或受傷，其就
    此自應依侵權行為有關規定而負損害賠償之責任，而原告丙○○、乙○○○、丁○○、戊○○、甲○○分為被害人張玉衡之父、母、子及配偶，茲就原告請求之
    損害賠償金額，分別審核准駁如后：
    (1)、殯葬費部分：
        本件原告甲○○主張其因被害人張玉衡觸電死亡而計支出殯葬費八十一萬七
        千六百五十元，業據其提出免用統一發票收據、高盛褔禮儀公司估價單、萬
        佛寺感謝狀等件為證，本院斟酌被害人張玉衡死亡時之身分、地位及社會風
        俗慣行需要之結果，認此諸費用均屬喪葬之必要費用，是原告甲○○所支出
        上開金額之殯葬費於法自應予以准許。
    (2)、醫療費用部分：
        本件原告丁○○於上開電殛事件受傷後，業由原告甲○○支付醫療費用十三
        萬七千零五十元乙節，固據其提出高雄醫學大學附設中和紀念醫院住院醫療
        費用收據聯等件在卷可稽，經核該諸費用除健保給付部分外（原告甲○○與
        中央健保局間所訂立之全民健康保險，其雖係以被保險人即原告丁○○身體
        之完整不受侵害為其保護內容而屬於人身保險，但究其目的僅係在補償被保
        險人因治療疾病所產生之費用即係填補被保險人之具體損害，被保險人不得
        因疾病受治療而獲不當得利，故保險人代位權之規定於此亦得適用之，全民
        健康保險法第八十二條之規定亦同斯此旨，且全民健康保險契約之性質究屬
        定額保險或損害保險，絕不因加害於被保險人之第三人是否為強制汽車責任
        保險之被保險人而有所差異，全民健康保險法第八十二條之規定，雖僅規定
        在強制汽車保險時，中央健康保險局得逕向投保強制汽車責任險之加害人之
        保險人代位請求，惟基於法律解釋之完整性，仍應認所有之全民健康保險，
        均有保險人代位權之適用，至其規定之創設意義，應僅係在簡化求償途徑，
        要無排除其他保險人代位求償情況之意思，依特別法優於普通法之原則，全
        民健康保險法第八十二條本即優先於保險法第一百三十五條、第一百零三條
        之規定而為適用，本件原告丁○○既因此事故而經全民健康保險提供醫療給
        付，全民健康保險之保險人自得代位請求該項給付，是原告甲○○主張之上
        開醫藥費既經中央健康保險局支付，則該部分之醫藥費請求權即移轉予中央
        健康保險局，原告甲○○自已不得請求被告再行給付上開健保醫藥費，原告
        甲○○之此部分請求自屬無據）之一萬七千六百十七元均屬原告丁○○之醫
        療所必要之支出，且亦有事實上之需要，依法自應予以准許。
    (3)、精神慰撫金部分：
        本件原告丙○○、乙○○○、丁○○、戊○○、甲○○分係被害人之張玉衡
        父、母、子及配偶，其等突遭此喪子、喪父、喪夫之痛，精神所受痛苦自深
        ，依上開說明，自得請求賠償相當之慰撫金。查原告丙○○、乙○○○、丁○○、戊○○、甲○○等人於事發時年分為六十四歲、五十九歲、一歲、零
        歲、三十二歲，而原告丙○○、乙○○○、甲○○分係逢甲大學、省立台中
        護理學校畢業，退休前原分任職於台灣中區郵政管理局、省立台中護理學校
        ，另原告甲○○則係美國加州州立大學富樂敦分校大眾傳播碩士，事發時任
        職於國立科學工藝博物館擔任解說員，又原告丙○○名下有土地及房屋各乙
        筆，並有世界先進、旺宏、國喬等股票投資若干，而原告甲○○名下則僅有
        華新麗華、遠東銀行、大眾銀行等少數股票投資乙節，此有戶籍謄本、學歷
        證明、薪資明細表、國立科學工藝博物館通知書及專業人員聘約、財產歸戶
        資料、綜合所得稅各類所得資料清單等件在卷可稽，爰審酌原告身分地位、
        經濟狀況、損害程度等一切情狀，認以原告丙○○、乙○○○、甲○○各請
        求之慰撫金三百萬元、三百萬元、五百萬元尚屬過高，應予其等各二百萬元
        、二百萬元、四百萬元較為適當，而原告丁○○、戊○○請求慰撫金各二百
        萬元則屬適當，應予准許。
    (4)、扶養費部分：
      Ａ、原告丙○○、乙○○○部分：
          按民法第一千一百十七條第一項規定，受扶養權利者，以不能維持生活而
          無謀生能力者為限，而同條第一項僅規定，前項無謀生能力之限制，於直
          系血親尊親屬不適用之，並非規定前項不能維持生活之限制，於直系血親
          尊親屬不適用之。是直系血親尊親屬如能以自己財產維持生活者，自無受
          扶養之權利，最高法院七十九年度台上字第一六七八號著有判決。查本件
          原告丙○○、乙○○○於事發前原各任職於台灣中區郵政管理局、省立台
          中護理學校，現則均已退休乙節業如上述，是其等既均係公務人員退休而
          各領有退休給付，其生活應屬無虞而無不能以自己財產維持生活之情事，
          依上所述，其等自無受扶養之權利，原告丙○○、乙○○○此部分之請求
          自屬無據。
      Ｂ、原告甲○○部分：
          按受扶養權利者，以不能維持生活而無謀生能力者為限，前項無謀生能力
          之限制，於直系血親尊親屬不適用之，民法第一千一百十七條定有明文，
          是配偶之受扶養權利順序法雖明定與直系血親尊親屬同，惟此順序與受扶
          養權利應有之限制並非相同，須配偶符合受扶養之要件，其順序始與直系
          血親尊親屬同即列為第一順位，且無謀生能力之限制，上開條項既僅明文
          排除直系血親尊親屬之適用，其自不包括配偶在內，故配偶欲行使受扶養
          權利，自仍以不能維持生活且無謀生能力者為限自明。查本件原告甲○○
          為被害人張玉衡之妻，其係美國加州州立大學富樂敦分校大眾傳播碩士畢
          業，事發時年為三十二歲（民國五十六年九月八日生），任職於國立科學
          工藝博物館擔任解說員乙節已如上述，是原告甲○○現年既僅為三十五歲
          而值壯年，且其係國外大學碩士畢業而為高學歷知識份子，依其情況自非
          無謀生能力之人，依上所述，其依法尚不得請求被告給付扶養費自明，原
          告甲○○此部分之請求尚屬無據。
      Ｃ、原告丁○○、戊○○部分：
          原告丁○○、戊○○為被害人張玉衡之子女，其等於事發時年僅分為一歲
          、零歲（民國八十八年二月十四日生、八十九年七月二十九日生，原告張
          懿德於事發時尚為胎兒，惟依民法第七條規定，胎兒以將來非死產者為限
          ，關於其個人利益之保護，視為既已出生），此有戶籍謄本在卷可稽，而
          被害人張玉衡與其等之母即原告甲○○對之既均負有扶養之義務，經計至
          其等成年之前一日止，原告丁○○、戊○○分有十九年、二十年之受扶養
          權利，另其等住居之高雄市區域之八十九年平均每戶最終消費支出為六十
          五萬七千六百三十九元，依每戶人口數三點四四計算，每戶每人全年經常
          性支出為十九萬一千一百七十四元【平均每戶可支配所得及最終消費支出
          依可支配所得按戶數十等分位分及區域別、農家、非農家別、都市化程度
          別分參照，依現今社會環境及經濟狀況，日常生活所需若依當年度所得稅
          稅率條例所定之扶養親寬減額定之，顯已不足受扶養者之需要，而原告主
          張之「每人每年民間消費統計」未依地區分類，且其金額亦屬過高（八十
          九年度為二十七萬七千四百四十八元，平均每月為二萬三千一百二十一元
          ），是依上開平均每戶可支配所得及最終消費支出統計數額以為計算基準
          ，應較符合現今經濟生活狀況】，則依霍夫曼式扣除中間利息後（第一年
          不扣除中間利息方式），原告丁○○、戊○○一次可請求被告賠償之扶養
          費分為一百三十萬零二百九十四元、一百三十四萬九千三百十二元（
          191174×13.0000000÷2＝0000000；191174×14.0000000÷2＝0000000）
          ，其等逾此範圍外之請求即屬無據。
    縱上所述，本件原告丙○○、乙○○○、丁○○、戊○○、甲○○可得請求被告
    賠償之金額分為二百萬元、二百萬元、三百三十萬零二百九十四元、三百三十四
    萬九千三百十二元、四百八十三萬五千二百六十七元，從而本件原告請求被告應
    各給付上開金額及其遲延利息為有理由，自均應予以准許，其等逾此部分範圍外
    之請求即屬無據，自應予以駁回。
四、本件兩造均陳明願供擔保請准為或免為假執行之宣告，經核均無不合，爰就原告
    勝訴部分，分別酌定相當之擔保金額准許之，至原告敗訴部分，其假執行之聲請
    即失所依附，自應予以駁回。
五、本件為判決基礎之法律關係已臻明確，兩造其餘之攻擊防禦方法核與判決結果不
    生影響，毋庸一一論列，併此敘明。
六、據上論結，本件原告之訴為一部有理由，一無理由，爰依民事訴訟法第七十九條
    但書、第三百九十條第二項、第三百九十二條，判決如主文。
中　　　華　　　民　　　國　　 九十一　　年　　　十　　　月　　十四 　　日
                              臺灣高雄地方法院民事第五庭
~B法　官　黃　宏　欽
右為正本係照原本作成。
如不服本判決，應於判決送達後廿日內，向本院提出上訴狀並表明上訴理由，如於本
判決宣示後送達前提起上訴者，應於判決送達後十日內補提上訴理由書（須附繕本）。
中　　　華　　　民　　　國　　九十一　　年　　　十　　　月　　 十四　　 日
~B法院書記官　史華齡
